【裁判字號】    99,上訴,1014
【裁判日期】    990609
【裁判案由】    強盜等
【裁判全文】
臺灣高等法院刑事判決                99年度上訴字第1014號
上  訴  人
即  被  告  丙○○
指定辯護人  本院公設辯護人  甲○○
上列上訴人因強盜等案件，不服臺灣宜蘭地方法院98年度訴字第
486 號，中華民國99年1 月19日第一審判決（起訴案號：臺灣宜
蘭地方法院檢察署98年度偵字第3743號），提起上訴，本院判決
如下：
    主  文
原判決關於丙○○部分撤銷。
丙○○共同犯攜帶兇器強盜罪，累犯，處有期徒刑柒年貳月。
    事  實
一、丙○○曾於民國（下同）92年間，因毒品案件，經臺灣宜蘭
    地方法院以92年訴字第71號判決判處有期徒刑7 月確定；又
    於93年間，因毒品案件，經同法院以93年度訴字第332 號判
    決判處有期徒刑10月確定；又於94年間，因毒品案件，經同
    法院以94年度訴字第446 號判決判處有期徒刑1 年確定；又
    於94年間，因詐欺、竊盜等案件，經同法院以95年度易字第
    9 號判決判處有期徒刑4 月、10月，應執行有期徒刑10月確
    定；又於94年間，因毒品案件，經同法院以95年度訴字第19
    號判決判處有期徒刑10月確定。上開案件經減刑、定執行刑
    及接續執行後，於96年7 月16日縮刑期滿執行完畢。詎丙○○仍不知悔悟，因其與戊○○（業經原審判處有期徒刑1 年
    6 月，經上訴本院後，撤回上訴確定）為男女朋友，2 人均
    有施用第一級毒品海洛因之習慣，丙○○並曾向丁○○（涉
    嫌販賣毒品部分，由臺灣宜蘭地方法院檢察署檢察官偵查中
    ）購買海洛因，惟因丙○○曾積欠丁○○之男友新臺幣（下
    同）4 、5 千元未還，丙○○深知若無現金，當無可能再向
    丁○○購買毒品。98年8 月13日上午，丙○○因毒癮發作，
    且無金錢購買海洛因，便要求戊○○撥打電話予丁○○購買
    海洛因。然戊○○自知身無現金，縱使丁○○前來交易，若
    其未交付現金，亦無可能自丁○○取得海洛因，便詢問丙○○若遭丁○○拒絕交付毒品，該如何處理。丙○○即答稱：
    「不讓我們賒欠，就將毒品『ㄠ』走」等語。至此，戊○○
    業已知悉丙○○將使用不法腕力取得海洛因，竟仍與丙○○
    共同基於意圖為自己不法所有之犯意聯絡，於同日上午8 時
    5 分許，以門號0000000000號行動電話撥打丁○○所持用之
    門號0000000000號行動電話，與丁○○談妥購買5,000 元之
    海洛因，並約定於宜蘭縣冬山鄉○○○ 路318 巷1 號附近之
    土地公廟交易。戊○○與丁○○約定後，丙○○即攜帶客觀
    上足對人之生命、身體構成威脅之兇器電擊棒1 支（未扣案
    ），並與戊○○共乘一輛機車前往約定地點，於抵達約定地
    點後，丙○○躲藏於土地公廟後方，而丁○○則委請乙○○
    （涉嫌販賣毒品部分，亦由臺灣宜蘭地方法院檢察署檢察官
    另案偵查中）攜帶1 包價值5,000 元之海洛因前往約定地點
    準備與戊○○交易。乙○○騎機車抵達後，戊○○即向乙○○表示賒欠之意，然遭乙○○拒絕，戊○○便於同日上午8
    時22分許，當場以上開電話與丁○○聯繫，然仍遭丁○○拒
    絕，躲藏於後方之丙○○見狀，即持電擊棒自後電擊乙○○
    之頸部，並要求乙○○交出海洛因，乙○○因受電擊，致不
    能抗拒而不自主蹲下，所持之海洛因因而掉落在地，旋由丙○○強行取走。戊○○見狀即騎乘機車離開，丙○○則為避
    免乙○○追來，騎乘乙○○之機車離開（尚難認丙○○對於
    該輛機車有不法所有之意圖），迨騎乘至宜蘭縣冬山鄉柯林
    國小附近時，丙○○即將乙○○之機車棄置該處，而與戊○○共乘機車離去。嗣因警方偵辦丁○○販賣毒品案件，於通
    訊監察過程中獲得上開情資，始於98年9 月1 日下午9 時40
    分許，在宜蘭縣羅東鎮○○路62之4 號5 樓拘提戊○○到案
    ，並提訊業已在監執行之丙○○釐清案情而查獲。
二、案經宜蘭縣政府警察局報請臺灣宜蘭地方法院檢察署檢察官
    偵查起訴。
    理  由
壹、程序方面：
    按被告以外之人於審判外之陳述，雖不符刑事訴訟法第159
    條之1 至第159 條之4 之規定，而經當事人於審判程序同意
    作為證據，法院審酌該言詞陳述或書面陳述作成時之情況，
    認為適當者，亦得為證據；當事人、代理人或辯護人於法院
    調查證據時，知有刑事訴訟法第159 條第1 項不得為證據之
    情形，而未於言詞辯論終結前聲明異議者，視為有前項之同
    意，刑事訴訟法第159 條之1 、第159 條之5 第1 項、第2
    項分別定有明文。經查，本判決下列所引用之被告以外之人
    於審判外之陳述，檢察官、被告於原審及本院言詞辯論終結
    前均未聲明異議，本院審酌上開證據資料製作時較無人情施
    壓或干擾，亦無不當取供，及證明力明顯過低之瑕疵，認以
    之作為證據應屬適當，故揆諸前開規定，認前揭證據資料有
    證據能力，合先敘明。
貳、實體方面：
一、訊據被告丙○○就於前揭時地有以電擊棒電擊被害人乙○○
    之頸部，並於乙○○所持之毒品海洛因掉落地上時，將海洛
    因取走之事實坦承不諱，惟矢口否認有何強盜犯行，辯稱：
    伊雖有以電擊棒電擊被害人乙○○，但被害人不知為何原因
    而蹲下，是伊於被害人蹲下時，將被害人掉落地面之海洛因
    取走，與其先前所為之電擊行為，並無因果關係，伊至多僅
    構成恐嚇取財罪嫌云云。經查：
（一）被告丙○○所為上開犯行，業據被告丙○○於警詢、偵查
      及原審審理時均坦承不諱，核與同案被告戊○○於警、偵
      查及原審之供述情節大致相符，復經被害人丁○○於警詢
      及偵查中、被害人乙○○於警詢、偵查及原審審理時證述
      綦詳，復有被害人乙○○受傷照片（有電擊傷痕）1 紙、
      內容有丁○○對他人敘述被告以電擊棒電擊乙○○而搶走
      毒品海洛因之通訊監察譯文1 份附卷可稽。
（二）被告嗣後雖翻異前供，並以前詞置辯，惟被告持電擊棒攻
      擊乙○○之頸部，乙○○因受電擊，身體失去自主控制，
      所持海洛因掉落地上而遭被告丙○○取走等情，亦據證人
      乙○○於原審審理時證述：「（前略）突然間我的脖子好
      像被觸電。一個東西壓住我脖子，我就很不舒服，我有蹲
      下去，那包東西掉在地上，有一個男的，帶著全罩安全帽
      ，我看不到他的臉，把我的東西拿走，又把我機車騎走」
      、「他電我的時候，同時就說『把東西拿出來』」、「電
      下去我就暈了」、「是電我脖子，但沒有把我的頭部朝地
      下壓，我不清楚，因為我不舒服，我的頭自然下垂，人就
      順勢蹲下去，他同時喊東西交出來」、「（前略）東西也
      拿在手上，被電以後東西掉在地上，東西就直接撿走」、
      「是被電後掉在地上，他才拿走」等語明確（見原審卷第
      74頁至第77頁），是被害人乙○○顯係因被告之電擊行為
      ，不自主的往蹲下，手持之毒品海洛因因而掉落地面而為
      被告取走等情，至為明確，是被告辯稱：係因被害人乙○○不明原因蹲下，海洛因掉落地面，伊順勢取走，與伊先
      前之電擊行為，並無因果關係云云，自不可採。
（三）按強盜罪之強暴、脅迫，祇須抑壓被害人之抗拒或使被害
      人身體上、精神上，處於不能抗拒之狀態為已足，其暴力
      縱未與被害人身體接觸，仍不能不謂有強暴、脅迫行為；
      又按強盜罪所施用之強暴、脅迫手段，祇須足以壓抑被害
      人之抗拒，使其喪失意思自由為已足，縱令被害人實際無
      抗拒行為，仍於強盜罪之成立，不生影響；再攜帶假手槍
      ，冒充真槍以威脅事主，奪取財物，已達於使人不能抗拒
      之程度，應成立強盜罪（最高法院22年度上字第317 號、
      30年度上字第3023號、26年滬上字第9 號判例可資參照）
      。再按刑法強盜罪之「至使不能抗拒」之構成要件學理上
      固有主觀說、客觀說及折衷說3 種見解，然於司法實務上
      向來一貫之立場係採客觀說見解（最高法院20年度非字第
      201 號、22年度上字第2064號、24年度上字第4407號、26
      年度滬上字第9 號、29年度上字第3112號、29年度上字第
      3438號、30年度上字第248 號、30年度上字第3703號判例
      同此意旨），亦即認定被害人是否已達「至使不能抗拒」
      之程度，應以被告行為時之強弱程度綜合當時之具體事實
      ，按多數人之客觀常態情狀決定，亦即視該手段施用於相
      類似之情狀下，是否足使一般人處於不能抗拒之制壓程度
      而定之。亦即強盜罪之強暴、脅迫，以所施用威嚇之程度
      ，「客觀上」足以壓抑被害人之意思，至使不能抗拒為已
      足，至施用之威嚇手段，客觀上是否足以壓抑被害人之意
      思自由，應依一般人在同一情況下，其意思自由是否因此
      受壓制為斷，不以被害人之主觀意思為準（最高法院87年
      度台上字第3705號、91年度台上字第290 號、93年度台上
      字第1166號及94年度台上字第2266號判決亦同此意旨）。
      經查，本件被告所使用之電擊棒雖未扣案，惟被告自承該
      電擊棒機身主要為塑膠材質，電擊部分屬金屬材質，重量
      約2 支手機重等語，並繪有電擊棒型式圖在卷（見本院卷
      第43頁反面、第46頁），即為一般市面上所販售之電擊棒
      ，而電擊棒放電時係瞬間產生數萬至幾十萬伏特之高壓電
      流，經由電擊棒兩端之金屬放電點將電流導入人體，而人
      體被電擊時會有強烈剌痛，燒灼感，進而抽蓄，無法自主
      ，失去平衡，再進而暫時無法動彈，甚至昏厥等情．為眾
      所皆知之一般常識，縱僅出示電擊棒脅迫而未施強暴以電
      擊棒攻擊他人，在客觀上亦足使人心生畏懼而不敢抗拒，
      何況被告以前揭電擊棒電擊被害人乙○○之頸部，致使被
      害人不由自主往下蹲，並產生暫時昏迷現象，且於脖子留
      有電擊傷痕等情，已如前述，是被告施強暴電擊被害人乙○○，在客觀上顯然已使被害人達於不能抗拒之程度甚明
      。雖上開海洛因並非被害人乙○○交付予被告或被告自被
      害人手中奪走，惟被害人係因被告之電擊行為，無法掌握
      海洛因，因而掉落地面，被告自地上將海洛因取走，自無
      礙於被告強盜罪名之成立。
（四）至同案被告戊○○於住處撥打電話與被害人丁○○約定交
      易時間及地點時，即已知悉被告丙○○決定若無法賒欠，
      將「ㄠ走」海洛因等情，業據同案被告戊○○坦承不諱，
      且經證人即被告丙○○於偵查及原審審理證述在卷。則同
      案被告戊○○就「ㄠ走」海洛因一事與被告丙○○確具有
      犯意聯絡無訛。雖被告丙○○當初未明確告知同案被告黃
      雅要以何種方式「ㄠ走」海洛因，然被告2 人因之前前債
      未清，當知被害人丁○○絕不可能應允賒欠，是其等絕無
      以平和之方式（即如竊盜）取得海洛因之可能，而同案被
      告戊○○坦承到達土地公廟前即已知悉被告丙○○攜帶電
      擊棒等情（見偵查卷第46頁），顯見同案被告戊○○在與
      被害人乙○○碰面之前，業已知悉被告丙○○所稱將毒品
      「ㄠ走」之意，應指在無法賒欠之狀況下，將以不法腕力
      之方式取得海洛因。又如海洛因等毒品，既屬政府嚴格查
      禁之違禁物品，持有毒品者自不可能將海洛因公然置於任
      何人可隨時看見並取得之處所或位置，一般而言，毒品甚
      難成為搶奪犯行之標的，則同案被告戊○○明知被告丙○○準備利用電擊棒對付被害人乙○○，已知被害人不可能
      無故交出毒品，仍繼續配合被告丙○○，使被告丙○○躲
      藏於土地公廟後方伺機而動，而於被害人乙○○明白表示
      不願出售海洛因後，即推由被告丙○○向前以電擊棒電擊
      被害人，足認同案被告戊○○係以自己犯罪之意思，而參
      與強盜構成要件以外之行為，自應與被告丙○○就強盜犯
      行成立共同正犯。是同案被告戊○○辯稱：以為被告丙○○說要將毒品「ㄠ走」是開玩笑云云，然被告丙○○除以
      言語告知要將毒品「ㄠ走」外，並已攜帶電擊棒前往交易
      地點。而同案被告戊○○亦供稱：「（檢察官問：丙○○
      平常會攜帶電擊棒？）沒有」等語，則同案被告戊○○已
      可預見被告丙○○所稱上開言詞非僅係開玩笑，係有將之
      付諸實現之意圖，自難認同案被告戊○○不負共犯之罪，
      附此敘明。
（五）綜上所述，本件事證已臻明確，被告所辯無非事後卸責之
      詞，不足採信，其犯行洵堪認定，依應法論科。至被告請
      求再次傳喚證人乙○○出庭作證，本院認本件案情業經被
      害人乙○○於原審審理時經由交互詰問方式予以釐清，依
      刑事訴訟法第196 條之規定，自無再傳喚證人之必要，併
      此敘明。
二、核被告丙○○所為，係犯刑法第330 條第1 項之攜帶兇器強
    盜罪。被告丙○○與同案被告戊○○，互有犯意聯絡與行為
    分擔，為共同正犯。被告丙○○有事實欄所載犯罪科刑執行
    情形，有本院被告前案紀錄表在卷可參，其於5 年內故意再
    犯本件有期徒刑以上之罪，為累犯，依刑法第47條第1 項規
    定加重其刑。
三、原審認被告丙○○罪證明確，因而論罪科刑，固非無見。惟
    查：原審既稱同案被告戊○○知悉被告丙○○攜帶電擊棒到
    場，並將以不法腕力之方式取得海洛因，認其與被告丙○○
    間就加重搶奪部分互有犯意聯絡與行為分擔，惟對於同案被
    告戊○○何以非如起訴意旨所載係與被告丙○○成立加重強
    盜罪之共同正犯；而又有何證據證明其等原先僅有加重「搶
    奪」之犯意聯絡；又依其等原先計畫，被告丙○○攜帶電擊
    棒對被害人施以不法腕力，何以僅成立加重「搶奪」而非「
    強盜」等情，未詳予說明，僅概稱同案被告戊○○於被告丙○○電擊被害人乙○○時，曾說「你不要這樣」一語，及被
    害人乙○○未明確證明同案被告戊○○就本件強盜犯行有何
    參與行為，即遽為被告丙○○與同案被告戊○○僅就原計畫
    「搶奪」之範圍內成立共同正犯之認定，自有未洽。被告上
    訴意旨，執前辯詞否認犯罪，固無理由，惟原判決既有可議
    之處，自應由本院將原判決關於被告丙○○部分予以撤銷改
    判。爰審酌被告丙○○因耽於毒癮，竟以強盜方式掠奪毒品
    ，對被害人造成身心傷害之程度頗鉅，及其犯罪之動機、目
    的、手段、生活狀況、智識程度，與犯罪後之態度等一切情
    狀，仍量處如主文第2 項所示之刑。至被告丙○○所使用之
    電擊棒，並非被告丙○○所有，此為被告丙○○供述明確，
    且並未扣案，又非違禁物，爰不予宣告沒收，附予說明。
據上論斷，應依刑事訴訟法第369 條第1 項前段、第364 條、第
299 條第1 項前段，刑法第28條、第330 條第1 項、第47條第1
項，判決如主文。
本案經檢察官田炳麟到庭執行職務。
中    華    民    國    99    年    6     月    9     日
                  刑事第十四庭審判長法  官  陳志洋
                                    法  官  梁耀鑌
                                    法  官  謝靜恒
以上正本證明與原本無異。
如不服本判決，應於收受送達後10日內向本院提出上訴書狀，其
未敘述上訴之理由者並得於提起上訴後10日內向本院補提理由書
（均須按他造當事人之人數附繕本）「切勿逕送上級法院」。
                                    書記官  陳珮茹
中    華    民    國    99    年    6     月    9     日
附錄：本案論罪科刑法條全文
刑法第330條第1項
犯強盜罪而有第321 條第1 項各款情形之一者，處7 年以上有期
徒刑。

司法院資訊處製作；財團法人民間司法改革基金會備份。
